臺灣高雄地方法院民事判決　　　　　　　100年度訴字第308號
原　　　告　李賴玲菊
訴訟代理人　鄭曉東律師
　　　　　　魏緒孟律師
被　　　告　李吳燕花
　　　　　　李泰山
　　　　　　沈惠娟
共　　　同　侯永福律師
訴訟代理人
複　代理人　謝佳蓁律師
上列當事人間請求拆屋還地事件，經本院於民國100 年5 月11日
言詞辯論終結，判決如下：
    主      文
被告李吳燕花應將坐落高雄市○○區○○段五一二地號土地內如
附圖所示A 部分（面積六點七一平方公尺）之地上物予以拆除，
並將占有之土地騰空返還予原告及其他共有人。
被告李泰山應將坐落高雄市○○區○○段五一二地號土地內如附
圖所示B 部分（面積六點七二平方公尺）之地上物予以拆除，並
將占有之土地騰空返還予原告及其他共有人。
被告沈惠娟應將坐落高雄市○○區○○段五一二地號土地內如附
圖所示C 部分（面積一二點六三平方公尺）之地上物予以拆除，
並將占有之土地騰空返還予原告及其他共有人。
訴訟費用由被告李吳燕花負擔四分之一，被告李泰山負擔四分之
一，餘由被告沈惠娟負擔。
    事實及理由
一、原告主張：坐落高雄市○○區○○段512 地號土地（下稱系
    爭土地）為原告與訴外人何劉金霞、郭張簡秀理所共有，被
    告李吳燕花、李泰山、沈惠娟所有之門牌號碼分為高雄縣仁
    武鄉○○街88號、90號、96號建物（下稱系爭建物），未經
    原告及系爭土地其他共有人之同意，越界占用系爭土地如附
    圖所示A 、B 、C 部分，伊應得請求其等拆除，並將占用之
    土地返還與伊及其他共有人，為此爰本於民法第767 條、第
    821 條之規定提起本訴等語。並聲明：(一)被告李吳燕花應將
    坐落系爭土地內如附圖所示A 部分（面積6.71平方公尺）之
    地上物予以拆除，並將占有之土地騰空返還予原告及其他共
    有人。(二)被告李泰山應將坐落系爭土地內如附圖所示B 部分
    （面積6.72平方公尺）之地上物予以拆除，並將占有之土地
    騰空返還予原告及其他共有人。(三)被告沈惠娟應將坐落系爭
    土地內如附圖所示C 部分（面積12.63 平方公尺）之地上物
    予以拆除，並將占有之土地騰空返還予原告及其他共有人。
二、被告則以：伊等所有之系爭建物於增建如附圖所示A 、B 、
    C 部分時，系爭土地所有人均無提出異議，且在系爭土地辦
    理重劃時，必須進行指界、重測及點交等事項，系爭土地之
    原所有權人應知有越界建築之情事，只因該越界建築部分之
    土地原屬廢棄不用之水利地，其等方未對此提出異議，是依
    民法第796 條之規定，被告應不得請求拆屋還地等語資為抗
    辯。並聲明：原告之訴駁回。
三、兩造不爭執事項
  (一)系爭土地為原告與何劉金霞、郭張簡秀理所共有，應有部分
    各為三分之一。
  (二)系爭88號建物為被告李吳燕花所有，占用系爭土地如附圖所
    示A 部分，面積為6.71平方公尺。
  (三)系爭90號建物為被告李泰山所有，占用系爭土地如附圖所示
    B 部分，面積為6.72平方公尺。
  (四)系爭96號建物為被告沈惠娟所有，占用系爭土地如附圖所示
    C 部分，面積為12.63 平方公尺。
四、得心證之理由
    按所有人對於無權占有或侵奪其所有物者，得請求返還之。
    對於妨害其所有權者，得請求除去之。有妨害其所有權之虞
    者，得請求防止之；各共有人對於第三人，得就共有物之全
    部為本於所有權之請求。但回復共有物之請求，僅得為共有
    人全體之利益為之；土地所有人建築房屋非因故意或重大過
    失逾越地界者，鄰地所有人如知其越界而不即提出異議，不
    得請求移去或變更其房屋，民法第767 條第1 項、第821 條
    、第796 條第1 項本文分別定有明文。又民法第七百九十六
    條所定鄰地所有人之忍受義務，係為土地所有人所建房屋之
    整體，有一部分逾越疆界，若予拆除，勢將損及全部建築物
    之經濟價值而設。倘土地所有人所建房屋整體之外，越界加
    建房屋，則鄰地所有人請求拆除，原無礙於所建房屋之整體
    ，即無該條規定之適用，最高法院67年台上字800 號著有判
    例可供參照。本件被告對於原告主張其等所有之系爭建物無
    權占用原告與他人共有之系爭土地如附圖所示之A 、B 、C
    部分等事實並不爭執，然抗辯原告於其等增建之時，明知其
    等有越界建築而不即提出異議，依民法第796 條第1 項之規
    定應不得請求其等拆除云云。惟查，系爭建物越界占用系爭
    土地如附圖所示之A 、B 、C 部分均屬增建部分，且不在原
    建商出售房屋的設計圖內等情，為被告所自認，並參諸與被
    告相鄰，且為同一建案所建之門牌號碼為高雄縣仁武鄉○○
    街86號、92號建物，本亦與系爭建物有相同之增建情況，而
    於拆除越界增建部分後並未損及全部建築物之結構，此有照
    片在卷可按（見本院卷第104 至106 頁），且為兩造所不爭
    執，則依前開說明，被告既係於原建商所建房屋整體之外而
    越界增建如附圖所示A 、B 、C 部分，且拆除亦不損及系爭
    建物之整體，應無民法第796 條規定之適用，是被告上開抗
    辯應非得採，則被告李吳燕花、李泰山、沈惠娟所有之系爭
    88、90、96號建物既無權占用系爭土地分如附圖所示之A 、
    B 、C 部分，原告又無民法第796 條第1 項所規定不得請求
    拆除之情，原告依上開規定，自得為共有人全體之利益，請
    求被告拆除系爭建物越界建築之處，並將占有之土地騰空返
    還與原告及其他共有人。至被告固聲請廖泰山及高雄農田水
    利會之承辦人員到庭作證，以證明其等增建之時，系爭土地
    所有權人知有越界而未即為異議等情，惟被告越界建築並無
    民法第796 條第1 項之適用已如前述，是本院自無必要調查
    此項證據，附此敘明。
五、從而原告依民法第767 條第1 項、第821 條之規定請求被告
    李吳燕花、李泰山、沈惠娟應各將系爭土地上如附圖所示A
    、B 、C 部分地上物拆除，並各將占有之土地騰空返還予原
    告及其他共有人，為有理由，應予准許。
六、本件事證已臻明確，兩造其餘之攻擊防禦方法核與判決結果
    不生影響，毋庸一一論列，併此敘明。
七、據上論結，本件原告之訴為有理由。依民事訴訟法第78條、
    第85條第1 項，判決如主文。
中    華    民    國   100    年    5     月    25    日
                  民事第四庭  審判長法  官  黃宏欽
                                    法  官  楊淑珍
                                    法  官  楊淑儀
以上正本係照原本作成。
如對本判決上訴，須於判決送達後20日內向本院提出上訴狀。如
委任律師提起上訴者，應一併繳納上訴審裁判費。
中    華    民    國   100    年    5     月    25    日
                                    書記官  王資惠